---
title: "Consultar Censo"
format: gfm
---

Función para consultar la población de comunas, regiones, provincias o
país según resultados del Censo 2024.

Diseñada para registrarla como herramienta para LLMs y así hacer que la
IA pueda consultar datos de población censal.

Más información [en esta
publicación.](https://bastianolea.rbind.io/blog/herramientas_llm/)

## Archivos

- `funciones.R` contiene la función `consultar_censo()`, así como otras funciones necesarias para su funcionamiento.
- `probar.R` muestra ejemplos de uso de `consultar_censo()` y prueba los errores de la misma.
- `herramienta.R` define el uso de la función `consultar_censo()` para que los modelos de lenguaje puedan usarla.
- `probar_herramienta.R` muestra ejemplos del uso de la función por medio de un chat de IA.

## Datos

- `datos/censo_2024_tidy.csv` resultados del Censo 2024 en formato largo, por edad y sexo, calculados directamente de la base de datos oficial (`personas_censo2024.parquet`) en el script `datos/procesar_censo.R` (opcional)


## Ejemplos de uso de la función

Población a nivel nacional:
```{r}
# cargar la función
source("funciones.R")

censo <- cargar_censo()

consultar_censo()
```

Población de una región:
```{r}
consultar_censo(nivel = "Región", 
                territorio = "Maule")
```

Población de una comuna:
```{r}
consultar_censo(nivel = "Comuna", 
                territorio = "Curanilahue")
```


Población por comuna y sexo:
```{r}
consultar_censo(nivel = "Comuna", 
                sexo = "Mujeres",
                territorio = "Curanilahue")
```

Población por comuna y edad
```{r}
consultar_censo(nivel = "Comuna", 
                edad = "50-54",
                territorio = "Las Condes")
```

Población por comuna, sexo y edad
```{r}
consultar_censo(nivel = "Comuna", 
                sexo = "Hombres",
                edad = "30", # interpreta el número como rango de edad
                territorio = "La Florida")
```

Población por provincia:
```{r}
consultar_censo(nivel = "Provincia", 
                territorio = "Cordillera")

```

Ejemplos de la interpretación de edades en grupos de edad:
```{r}
# interpreta edad
consultar_censo(nivel = "Comuna", 
                edad = 0,
                territorio = "Las Condes")

# interpreta edad
consultar_censo(nivel = "Comuna", 
                edad = 53,
                territorio = "Ñuñoa")

```

Más información sobre el uso de herramientas con LLMs/IA [en esta publicación.](https://bastianolea.rbind.io/blog/herramientas_llm/)

## Datos

- Población censada por sexo, según grupos de edad quinquenal, a nivel región, provincia y comuna.