

Función para consultar la población de comunas, regiones, provincias o país según resultados del Censo 2024.

Diseñada para registrarla como herramienta para LLMs y así hacer que la IA pueda consultar datos de población censal.

Más información [en esta publicación.](https://bastianolea.rbind.io/blog/herramientas_llm/)

## Instalación

Clona este repositorio, o descarga el script `consultar_censo.R` y el archivo `censo.rds` en tu proyecto de R.

## Ejemplos de uso

Población a nivel nacional:
```{r}
# cargar la función
source("consultar_censo.R")

consultar_censo()
```

Población de una región:
```{r}
consultar_censo(nivel = "Región", 
                territorio = "Maule")
```

Población de una comuna:
```{r}
consultar_censo(nivel = "Comuna", 
                territorio = "Curanilahue")
```


Población por comuna y sexo:
```{r}
consultar_censo(nivel = "Comuna", 
                sexo = "Mujeres",
                territorio = "Curanilahue")
```

Población por comuna y edad
```{r}
consultar_censo(nivel = "Comuna", 
                edad = "50 a 54",
                territorio = "Las Condes")
```

Población por comuna, sexo y edad
```{r}
consultar_censo(nivel = "Comuna", 
                sexo = "Hombres",
                edad = "30", # interpreta el número como rango de edad
                territorio = "La Florida")
```

Población por provincia:
```{r}
consultar_censo(nivel = "Provincia", 
                territorio = "Cordillera")

```

Ejemplos de la interpretación de edades en grupos de edad:
```{r}
# interpreta edad
consultar_censo(nivel = "Comuna", 
                edad = 0,
                territorio = "Las Condes")

# interpreta edad
consultar_censo(nivel = "Comuna", 
                edad = 53,
                territorio = "Ñuñoa")

```

Más información [en esta publicación.](https://bastianolea.rbind.io/blog/herramientas_llm/)

## Datos

- Población censada por sexo, según grupos de edad quinquenal, a nivel región, provincia y comuna.